最高法院刑事判決　　　　　　九十六年度台上字第四三九０號
上　訴　人　台灣高等法院台南分院檢察署檢察官
被　　　告　甲 ○ ○
　　　　　　乙○○○
上列上訴人因被告等重利案件，不服台灣高等法院台南分院中華
民國九十四年一月十八日第二審更審判決（九十三年度上更(一)字
第二八三號，起訴案號：台灣台南地方法院檢察署八十九年度偵
字第四九四六號），提起上訴，本院判決如下：
    主  文
上訴駁回。
    理  由
按刑事訴訟法第三百七十七條規定，上訴於第三審法院，非以判
決違背法令為理由，不得為之。是提起第三審上訴，應以原判決
違背法令為理由，係屬法定要件。如果上訴理由書狀並未依據卷
內訴訟資料，具體指摘原判決不適用何種法則或如何適用不當，
或所指摘原判決違法情事，顯與法律規定得為第三審上訴理由之
違法情形，不相適合時，均應認其上訴為違背法律上之程式，予
以駁回。又除刑事訴訟法第三百七十九條之情形者外，訴訟程序
雖違背法令而顯然於判決無影響者，不得為上訴之理由，刑事訴
訟法第三百八十條亦定有明文。本件原判決以公訴意旨略稱：被
告甲○○、乙○○○係夫妻關係，二人基於重利之犯意聯絡，並
以之為常業，自民國八十七年十月某日起，至八十九年二月十八
日止，在台南縣麻豆鎮○○○路一九０號，其二人所經營之「麻
豆當舖」及「久大精品店」，乘不特定人之急迫、輕率、無經驗
而以「假消費、真刷卡」之方式（起訴書誤繕為「真消費、假刷
卡」），亦即欲借貸者先至久大精品店，由被告甲○○或乙○○
○將金飾等物取出供其觀看，告知此為其所購買之物，復放回抽
屜後，由欲借貸者持信用卡刷卡，再至麻豆當舖佯裝將所購之物
典當，由被告甲○○或乙○○○開給當票並將金錢貸與，而每貸
與每新台幣（下同）一萬元，即收取一千二百元之高利，亦即借
貸者刷卡一萬元，僅實拿八千八百元，其被害者姓名、借貸日期
、借貸金額及由何人貸與等，均如原判決附表一所示；嗣於八十
九年二月十八日為警持台灣台南地方法院檢察署檢察官簽發之搜
索票搜索查獲，並扣得刷卡機二組、上海商業銀行請款簽帳五十
七本、當票存檔聯一冊等物；因認被告等均犯刑法第三百四十五
條之常業重利罪嫌等情。但經原審審理結果，認為不能證明被告
等犯罪，因而維持第一審諭知被告等無罪之判決，駁回檢察官在
第二審之上訴。檢察官之上訴意旨略稱：（一）原判決認證人胡
靖媚、丙○○、丁○○、郭明郎、陳志峰、楊燿源、張振源、林
玄修及王妙芳等人曾至被告等經營之久大精品店購買金飾等物，
以信用卡刷卡之方式消費購物後，即將所購得之物品至被告等經
營之麻豆當舖典當取得金錢等情，業據前揭證人胡靖媚、丙○○
、丁○○、郭明郎、陳志峰、楊燿源、張振源、林玄修及王妙芳
等人於警詢及原審中證述明確，而上開證人在久大精品店所購買
之物品，與卷附照片所示之物品經核相符，足證原判決附表一所
示被害人在被告等經營之久大精品店刷卡購物消費乙節，應屬實
情，是被告等與原判決附表一所示之被害人應有實際買賣交易而
刷卡消費之行為，足堪認定。惟查證人丁○○於典當登記簿之當
物內容記載「古黃Ｋ鑽石0.8錢、翡翠戒指1錢」，而當票存根則
登記「戒指8 分重，旁邊附記翡翠及鑽石」；證人楊燿源之當票
存根登記「藍寶戒指一件，重3.2 兩」，而照片所示卻為手錶。
茍證人丁○○、楊燿源確係至被告所經營之「久大精品店」購物
，嗣後因某種原因，始想以購得之物向其經營之「麻豆當舖」典
當，則證人丁○○、楊燿源所購得之物已成特定物，被告二人於
丁○○、楊燿源典當時，理應於典當登記簿之當物內容及當票存
根記載明確，且應彼此相符，更應妥適保管，否則如何取贖？原
判決認為證人在久大精品店所購買之物品，與卷附照片所示之物
品經核相符，顯有應於審判期日調查之證據而未予調查，及判決
所載理由矛盾之違背法令。又「當票持有人在滿當期日前，得於
當舖業營業時間隨時持當票取贖質當物；取贖時，應將當票繳回
當舖業，並於當票副聯簽註已取贖質當物」；「質當物於一個月
內取贖者，概以一個月計算利息及費用；逾月後之最初五日不計
算，超過五日者以半個月計算，超過十五日者以一個月計算。但
不得預扣利息及費用。」當舖業法第十八條第一項、第十九條分
別定有明文。而被告二人竟向刷卡購物同時典當之人，一次收取
三個月之利息。原判決未認為被告等巧取奪利，亦有判決不適用
法則之違背法令。（二）原判決又認被告等每一萬元所得賺取之
差額尚須扣除三百元（即一萬元之百分之三）後，僅餘九百元，
又依當舖業之滿當期限不得少於三個月，故如以被告二人每貸八
千八百元，取得利息九百元（一千二百元扣除手續費三百元）應
係三個月之利息，則依此計算月息應為三分四厘【計算式：（90
0÷3）÷8800＝0.34】，亦未逾台灣省政府六十七年五月十五日
（六七）府建字第四二五０二號函示民營當舖仍維持利率九分之
標準。然典當物品不得預先扣除利息，當舖業法第十八條第一項
、第十九條既定有明文，被告二人向刷卡購物同時典當之人，一
次收取三個月之利息，而被告甲○○自認刷卡之款，自刷卡日起
算七日內即可回收，則刷一萬元收取一千二百元之利息，扣除三
百元費用，實得九百元。依此計算，七天可獲得之利息為九百元
，換算成月息應為四四．四二分。原判決認僅為三分四厘，顯然
違背經驗法則云云。惟查：(1)證據之取捨及證據證明力之判斷，
屬事實審法院之職權，苟未違反經驗法則或論理法則，即不能指
為違背法令。查丁○○典當之物，卷附押當登記簿係記載「古黃
Ｋ鑽石0.8錢、翡翠戒指1錢，共二件」，照片顯示為鑽石戒指及
翡翠戒指各一枚，而丁○○亦稱：其先刷卡購買金戒指一只典當
，而後再刷卡購買翡翠戒指一只典當云云，當票存根則登載「戒
指8 分重」，並附記「翡翠及鑽石，合計二件」，由押當登記簿
與當票存根之記載之形式觀察，二者就典當物之記載雖稍有出入
，然綜合押當登記簿、當票存根、照片及丁○○之陳述等證據判
斷，押當登記簿、當票存根之記載，其差別僅在於詳盡與否，但
仍可辨識二者所登載之典當物均為（黃Ｋ）鑽石戒指及翡翠戒指
各一枚，原判決因而依據押當登記簿之記載，認定丁○○所典當
者，為「古黃Ｋ鑽石0.8錢、翡翠戒指1錢」，並不違背經驗法則
或論理法則，自難認有判決理由矛盾之違法。又楊燿源典當之物
，卷附當票存根係記載「藍寶戒指一件」，所附照片亦顯示為戒
指一枚（見第一審卷第四五頁），則原判決就此部分於理由內載
稱：楊燿源在久大精品店所購買之物品（即向被告等經營之麻豆
當舖典當之物品），與卷附照片所示之物品經核相符等語，並無
與卷內訴訟資料不符之情形，檢察官上訴意旨認卷附照片顯示者
為手錶，顯出於誤會。是檢察官上訴意旨（一），指摘原判決所
載理由矛盾部分，尚非適法之第三審上訴理由。(2)上訴是否以原
判決違背法令為理由，屬於形式審查範圍。上訴意旨（一），對
於檢察官究曾聲請調查何項證據，原審未調查者又係何項證據，
均未具體表明，泛詞指摘，本院無從在形式上觀察原判決有應調
查之證據而未調查之違背法令情形存在，則上訴意旨（一）指摘
原判決有應於審判期日調查之證據未予調查之違法部分，亦難認
係適法之第三審上訴理由。(3)原判決認定被告等向原判決附表所
示之人收取典當金額與刷卡購物價金之差額，再扣除信用卡之手
續費，為每一萬元，賺取九百元，按典當期限三個月計算，其月
息應為三分四厘，並無與原本顯不相當之情形等情，業於理由內
詳細說明其取捨證據及證據判斷之理由，且其證據之取捨與判斷
，從形式上觀察，並未違反經驗法則及論理法則，上訴意旨（二
），任憑己見漫事指摘，自非適法之第三審上訴理由。又被告等
向典當人收取之利息，既無與原本顯不相當之情形，即與刑法上
之重利罪所稱「與原本顯不相當之重利」之要件不相當，則其等
之預收利息，縱違反當舖業法之規定，仍不能論以重利罪或常業
重利罪，上訴意旨（一）就被告等預收利息而指摘原判決不適用
法則部分，同非適法之第三審上訴理由。從而，應認本件上訴為
違背法律上之程式，予以駁回。
據上論結，應依刑事訴訟法第三百九十五條前段，判決如主文。
中　　華　　民　　國　九十六　年　　八　　月　 十六　 日
                      最高法院刑事第十庭
                          審判長法官  謝　俊　雄
                                法官  陳　世　雄
                                法官  魏　新　和
                                法官  吳　信　銘
                                法官  黃　一　鑫
      本件正本證明與原本無異
                                      書  記  官
中　　華　　民　　國　九十六　年　　八　　月　二十一　日
                                                      V
